臺灣彰化地方法院民事判決
110年度訴字第572號
原      告  黃蘇    



被      告  謝騏鴻  
            謝坤霖  
            謝孟珍  

            謝佩君  
上列當事人間請求分割共有物事件，本院於民國110年11月8日言
詞辯論終結，判決如下：
    主  文
兩造共有坐落彰化縣○○鄉○○段○○○○地號土地，分割方法如附圖（
即彰化縣溪湖地政事務所民國一一○年九月二十七日溪測土字第
一三○四號土地複丈成果圖）所示，即編號A部分面積一六二平方
公尺土地分歸原告及被告謝孟珍、謝佩君取得，按應有部分比例
依序為一○○○○分之九八六、一○○○○分之四五○七、一○○○○分之四
五○七，維持共有；編號B部分面積一六五平方公尺土地分歸原告
及被告謝騏鴻、謝坤霖取得，按應有部分比例依序為一○○○○分之
二八○八、一○○○○分之三五九六、一○○○○分之三五九六，維持共
有。
訴訟費用由兩造按附表所示比例負擔。
    事  實  及  理  由
壹、程序事項：
    被告均受合法通知，未曾於言詞辯論期日到場，核無民事訴
    訟法第386條各款所列情形，爰依原告之聲請，由其一造辯
    論而為判決。
貳、實體事項：
一、原告主張：
(一)坐落彰化縣○○鄉○○段○000地號、面積327平方公尺土地（下
    稱系爭土地）為兩造所共有，各共有人之應有部分如附表所
    示。兩造就系爭土地未訂有不分割之契約或約定不分割之期
    限，然就分割方法未能達成協議，爰依民法第823條第1項、
    第824條第2項規定，請求裁判分割共有土地。
(二)系爭土地上坐落已辦理保存登記之建物2棟，原告所提如附
    圖二所示方案，使房屋與基地之所有權人一致，且分割後土
    地共有人數自5人縮減為3人，達到簡化共有關係之目的。為
    使分割前後共有人取得土地現值接近，故編號A部分土地由
    原告取得權利範圍986/10000、被告謝孟珍取得權利範圍450
    7/10000、被告謝佩君取得權利範圍4507/10000；編號B部分
    由原告取得權利範圍2808/10000、被告謝騏鴻取得權利範圍
    3596/10000、被告謝坤霖取得權利範圍3596/10000，分割前
    後兩造取得土地現值差距不大，毋庸互相找補。又系爭土地
    使用分區為商業區，建蔽率不得大於80％，容積率不得大於2
    80％，分割後土地均符合上開建築限制，故主張依附圖二所
    示方案分割系爭土地等語。 
二、被告均具狀陳稱：為使土地上建物與基地之所有權人一致，
    故同意原告所提方案及應有部分比例之分配，兩造互不補償
    等語。
三、得心證之理由：
(一)各共有人，除法令另有規定外，得隨時請求分割共有物。但
    因物之使用目的不能分割或契約訂有不分割之期限者，不在
    此限，民法第823條第1項定有明文。查系爭土地為兩造所共
    有，應有部分比例如附表所示，其等間並無不得分割之約定
    ，亦無因物之使用目的不能分割情形等事實，業據原告提出
    系爭土地之土地登記第一類謄本（見本院卷第19至21頁）為
    證，且為被告所不爭執，可信為真實。然兩造於起訴前就分
    割方法無法達成協議，則原告依首開規定，請求裁判分割共
    有土地，自屬有據。
(二)共有物之分割，依共有人協議之方法行之。分割之方法，不
    能協議決定者，法院得因任何共有人之聲請，以原物分配於
    各共有人，以原物為分配時，因共有人之利益或其他必要情
    形，得就共有物之一部分仍維持共有，民法第824條第1項、
    第2項第1款前段、第4項規定。又法院裁判分割共有物，應
    斟酌共有人之應有部分比例、各共有人之意願、土地之價值
    、現有使用狀況、經濟效用、對外通行問題、各共有人所分
    得之土地能否為適當之利用，及各共有人間有無符合公平之
    原則等因素為通盤考量，以定一適當公允之方法為分割。
  1.查系爭土地面積為327平方公尺，為埔心都市計畫區之商業
    區用地，呈長方形，南北向較東西向長，此有上開土地登記
    第一類謄本、地籍圖謄本及彰化縣埔心鄉都市計畫土地使用
    分區(或公共設施用地)證明書(見本院卷第15至21頁）可參
    。又系爭土地南側臨寬度10公尺之彰化縣埔心鄉員鹿路2段
    ，北側臨寬度6公尺之育英路，其上北側坐落原告及被告謝
    孟珍、謝佩君所共有彰化縣○○鄉○○段000○號建物(門牌號碼
    為彰化縣○○鄉○○路00號)，現供原告居住使用；南側坐落原
    告及被告謝騏鴻、謝坤霖所共有彰化縣○○鄉○○段000○號建物
    （門牌號碼為彰化縣○○鄉○○路0段000號），1樓店面出租與
    訴外人開設50嵐飲料店，其餘樓層由被告謝騏鴻、謝坤霖居
    住使用；其餘部分則為空地等情，業經本院會同彰化縣溪湖
    地政事務所測量人員至現場履勘屬實，此有本院勘驗筆錄、
    原告所提建物測量成果圖、現場簡圖、現場圖說各1紙及現
    場照片9幀附卷足憑，且有彰化縣政府函送上開建物使用執
    照相關資料、彰化縣溪湖地政事務所110年7月21日溪測土字
    第930號土地複丈成果圖1紙（見本院卷第29至30、61至70、
    107至109、113頁）在卷可參。本件原告請求原物分割，被
    告對此亦均未爭執，而系爭土地依原物分割，並無困難，應
    准許之。
  2.系爭土地為埔心都市計畫區之商業區用地，其建蔽率不得大
    於80%、容積率不得大於280%，此有彰化縣政府回函可稽(見
    本院卷第17頁）。查原告所提如附圖所示方割方案編號A部
    分面積162平方公尺土地，其上坐落彰化縣○○鄉○○段000○號
    建物之1樓基地面積為72.26平方公尺（即1層面積56.86+騎
    樓面積15.40），建蔽率約44.6％（計算式：72.26÷162≒44.6
    ％），登記總樓地板面積為175.02平方公尺，容積率僅108％
    （計算式：175.02÷162≒108％）；編號B部分面積165平方公
    尺土地，其上坐落彰化縣○○鄉○○段000○號建物，一樓基地面
    積為94.12平方公尺（即1層面積76.62+騎樓面積17.50），
    建蔽率約57.04％（計算式：94.12÷165≒457.04％），登記總
    樓地板面積為389.41平方公尺，容積率約236％（計算式：38
    9.41÷165≒236％），均符合商業區土地建築限制，並無違反
    法令之情形。
  3.原告所提如附圖二所示方案，係按其上建物坐落位置，將土
    地分割與建物所有人維持共有，使房屋與基地之所有權人一
    致。又分割後土地均與道路相連接，交通便利，雖共有人分
    割取得後土地，相較原持分有輕微面積落差，然全部被告均
    表示同意上開方案，無庸進行鑑價找補，故認該方案對全體
    共有人而言應均無不利，屬適當可採。
四、分割共有物之訴，核其性質，兩造本可互換地位，本件原告
    起訴雖於法有據，然被告之應訴乃法律規定所不得不然，其
    所為抗辯自為伸張或防衛權利所必要，且本件分割結果，共
    有人均蒙其利，是以本院認本件訴訟費用，應參酌兩造於分
    割所得之利益之多寡，及兩造就系爭土地各自享有應有部分
    之比例等一切情事，由兩造依比例分擔較為公允，爰判決由
    兩造按如附表所示應負擔訴訟費用比例負擔訴訟費用。 
五、本件事證已臻明確，兩造其餘主張陳述，經審酌與判決結果
    不生影響，爰不另一一論述，附此敘明。
六、訴訟費用負擔之依據：民事訴訟法第78條、第80條之1、第8
    5條第1項但書。
中　　華　　民　　國　　110 　年　　11　　月　　22　　日
                  民事第三庭    法　官　鍾孟容
以上正本係照原本作成。
如對判決上訴，應於判決送達後20日內向本院提出上訴狀。如委
任律師提起上訴者，應一併繳納上訴審裁判費。
中　　華　　民　　國　　110 　年　　11　　月　　23　　日
                      　　　    書記官　張茂盛
附表
編號 共有人姓名 權利範圍 應負擔訴訟費用比例 1 黃蘇 1/5 1/5 2 謝孟珍 1/5 1/5 3 謝佩君 1/5 1/5 4 謝騏鴻 1/5 1/5 5 謝坤霖 1/5 1/5